臺灣高等法院民事判決　　　　　　　 92年度上更(一)字第253號
上　訴　人　己○○○(鄭俊通之承受訴訟人)
　　　　　　　　　　　　七巷五號五樓
　　　　　　庚○○　(鄭俊通之承受訴訟人)
　　　　　　乙○○　(鄭俊通之承受訴訟人)
　　　　　　丙○○　(鄭俊通之承受訴訟人)
　　　　　　戊○○　(鄭俊通之承受訴訟人)
　　　　　　丁○○　(鄭俊通之承受訴訟人)
共　　　同
訴訟代理人　陳玉玲律師
　　　　　　程巧亞律師
被 上 訴人　甲○○
　　　　　　　　　　　　樓之一
訴訟代理人　陳明暉律師
複 代 理人　郭令立律師
上列當事人間清償債務事件，上訴人對於中華民國九十年五月二
十二日臺灣臺北地方法院九十年度訴字第七六七號第一審判決提
起上訴，經最高法院第一次發回更審，本院於九十四年二月二十
三日言詞辯論終結，判決如下：
    主  文
原判決關於駁回上訴人下列第二項之訴暨訴訟費用之裁判均廢棄
。
被上訴人應給付上訴人新台幣肆拾萬元及自民國八十七年十一月
十七日起至清償日止，按週年利率百分之五計算之利息。
其餘上訴駁回。
第一、二審及發回前第三審訴訟費用由被上訴人負擔五分之二，
餘由上訴人負擔。
　　事實及理由
一、上訴人鄭俊通於九十一年十月五日死亡，己○○○、庚○○
    、乙○○、丙○○、戊○○、丁○○為其繼承人，有
    本為證，己○○○、庚○○、乙○○、丙○○、戊○○、丁
    ○○並聲明承受訴訟，經核無不合，合先敘明。
二、上訴人主張：上訴人鄭俊通與被上訴人及訴外人劉世源於民
    國八十二年十二月間合夥投資通成營造有限公司（下稱通成
    公司）所承包之台灣省政府公路局省道台一線１３７Ｋ＋１
    ２５至１３７Ｋ＋５６０段工程（下稱系爭工程），出資比
    例為上訴人百分之二十、被上訴人及劉世源各為百分之四十
    ，並授權上訴人向訴外人劉達彥及葉佐和各借款新台幣（下
    同）二百六十萬元、二百二十萬元，共四百八十萬元，充做
    合夥資金，約定以系爭工程款償還，不足部分由兩造與劉世
    源按出資比例分擔。嗣借款到期，因系爭工程施工延宕，未
    能領取工程款，上訴人乃先行清償上開借款，依出資比例計
    算，被上訴人應償還上訴人一百九十二萬元等情。依民法第
    二百八十一條第一項、第三百十二條，及第五百四十六條第
    一項規定，求為命被上訴人如數給付，並加付法定遲延利息
    之判決。原審判決上訴人敗訴，上訴人聲明不服，並上訴聲
    明：(一)原判決廢棄。(二)右廢棄部分，被上訴人應給付上訴人
    一百九十二萬元及自八十七年十一月十七日起至清償日止，
    按週年利率百分之五計算之利息。(三)願提供現金或同面額之
    第一商業銀行可轉讓定期存單供擔保，請准宣告假執行。
　　被上訴人則以：被上訴人係於空白之二紙借用證上簽名，其
　  中一紙借用證上記載向劉達彥借二百六十萬元，但實際上只
    借一百萬元，另紙借用證雖記載向葉佐和借二百二十萬元，
    然由帳冊上僅記載每月利息十萬六千四百元全部付與劉達彥
    ，可知本金應屬劉達彥，而無向葉佐和借款之事實，且帳冊
    記載利息付至八十七年二月，足見上訴人主張已於八十四年
    代償，顯屬不實；另系爭工程所領取之工程款，足以清償借
    款四百八十萬元，毋須上訴人代為償還；況上訴人應就合夥
    財產先予清算後，如有不足清償，始得向被上訴人請求等語
    ，資為抗辯。並答辯聲明：駁回上訴，如受不利判決，願供
    擔保請准免為假執行宣告。
三、上訴人主張兩造與訴外人劉世源三人共同出資合夥系爭工程
    ，出資比例為上訴人百分之二十、被上訴人及劉世源各為百
    分之四十，並由被上訴人及劉世源授權上訴人向劉達彥、葉
    佐和借款二百六十萬元及二百二十萬元，以供合夥工程使用
    之事實，業據提出款項借用證二張、證明書二張、帳冊一份
    為證，被上訴人對於合夥及借用證上簽名之形式並不爭執，
    堪信為真實。惟被上訴人否認上訴人確有依借用證所載向劉
    達彥、葉佐和借款，則本件首應審酌者厥為上訴人是否依前
    開借用證各向劉達彥、葉佐和借款二百六十萬元、二百二十
    萬元？經查：
  (一)上訴人起訴時主張其向訴外人劉達彥、葉佐和各借款二百六
    十萬元及二百二十萬元等語（見原審卷第五頁反面、第六頁
    ），嗣則改稱：「合夥工程帳冊記載八十三年十一月二十一
    日股東外借入資金收入二百二十萬元；八十三年十二月二日
    股東外借資金收入二百六十萬元，各該資金均於當日前存入
    通成公司第一商銀帳戶內，如八十三年十一月二十一日存入
    三百萬元，同年月二十四日存入二百萬元。」等語（見原審
    卷第四六頁），前後主張之借款金額已有不同，且其帳冊記
    載之借款為二百二十萬元、二百六十萬元，實際借款則為三
    百萬元、二百萬元，亦有不符。
  (二)證人葉佐和證稱：「我借給他（指鄭俊通）四百萬元」、「
    我是借給通成公司，鄭俊通當時是說借的錢是公司要用的」
    等語（見原審卷第四一、四三頁），「我於八十三年十一月
    二十一日同一天，從不同戶頭匯出三百萬元及一百萬元二筆
    ，我都匯入通成公司的帳戶。」等語（見本院卷第一二四、
    一二五頁）；證人劉達彥證稱：「總共只借一百萬元．．
    ．」等語（見本院上字卷第四一頁），「依我存摺上代收的
    票據之記錄，．．．八十三年十二月二十四日拿通成公司支
    票向我借一百萬元，借二個月於八十四年二月二十四日到期
    ，第二次於八十四年四月二十四日又託收一張一百萬元支票
    ，是八十四年四月二十三日到期日的票，後來又於八十四年
    四月二十四日借五十萬元，鄭俊通說是他朋友要用的，．．
    ．借一個月，．．．我與鄭俊通的金錢往來只有這一百五十
    萬元而已，確實總共借一百五十萬元。」等語（見本院更(一)
    卷第一三八頁），則依證人葉佐和、劉達彥之證言，上訴人
    是在八十三年十一月二十一日向葉佐和借四百萬元（匯入通
    成公司帳戶），於八十三年十二月二十四日向劉達彥借一百
    萬元，八十四年四月二十四日借五十萬元，均與上訴人起訴
    時主張之借款金額為二百六十萬元、二百二十萬元，及嗣後
    主張之借款金額為三百萬元、二百萬元不同，亦與帳冊所載
    借款之時間、金額不符，自難憑上訴人向證人葉佐和、劉達
    彥之借款事實，即認屬於本件系爭之借款。
  (三)上訴人雖提出款項借用證二張、證明書二張、帳冊一份為證
    ，主張其確實有向證人劉達彥、葉佐和借款二百六十萬元、
    二百二十萬元之事實，惟查：
    1.記載金主為劉達彥之款項借用證上所載之「借款日期為八
      十三年十一月二十四日，金額為二百六十萬元，清償期為
      八十四年二月二十四日」，與證人劉達彥前述所證於「八
      十三年十二月二十四日」借給鄭俊通「一百萬元」，「八
      十四年四月二十四日」借「五十萬元」等語，其金額、日
      期均不符。而記載金主為葉佐和之款項借用證上所載之「
      借款日期為八十三年十二月二十一日，金額為二百二十萬
      元，清償期為八十四年三月二十一日」，與證人葉佐和前
      述所證上訴人是在「八十三年十一月二十一日」向其借「
      四百萬元」等語，其金額、日期亦均不符，與證人劉達彥
      、葉佐和出具之（清償）證明書內容亦有不同（詳後述）
      。故上訴人所提出之款項借用證，顯不足為上訴人有為本
      件系爭借款之證明。
    2.劉達彥於八十四年三月二十日出具之（清償）證明書記載
      ：「鄭俊通先生於八十三年十一月二十四日向本人借款一
      百五十萬元，該款已由鄭俊通先生於八十四年二月二十四
      日全數還清無誤。」葉佐和於八十四年三月二十一日出具
      之（清償）證明書記載：「鄭俊通先生於八十三年十二月
      二十一日、八十三年十一月二十四日，向本人借款三百三
      十萬元，該款已由鄭俊通先生於八十四年三月二十一日全
      數還清無誤。」（見原審卷第二六、二五頁），其上所載
      之借款金額、日期與前述款項借用證上所載之借款金額、
      日期並不相同，且證人劉達彥證稱：上訴人在八十三年十
      二月二十四日向其借一百萬元，八十四年四月二十四日借
      五十萬元等語，已如前述，則在劉達彥出具證明書時，該
      五十萬元之借款尚未發生，自無清償之可言；證人劉達彥
      又證稱：「（問：你有無寫清償證明書一百五十萬元？）
      （提示上證十一、八十七頁）證明書上寫八十四年三月二
      十日是我簽名當天之前的日期，這是鄭俊通請我簽的，我
      依照他的意思簽名，我認為是公司做帳要用的，就依照他
      的意思簽名，後來我知道是要打官司用的，因雙方都是我
      好朋友，我要求他撕掉該證明書，二次的借錢總共是一百
      五十萬元。」等語（見本院更(一)卷第一三八、一三九頁）
      ；證人葉佐和證稱：「我於八十三年十一月二十一日同一
      天，從不同戶頭匯出三百萬元及一百萬元二筆，我都匯入
      通成公司的帳戶，．．．八十四年三月二十二日還我一百
      萬元，八十四年三月三十一日還我三百萬元，是開通成公
      司的支票，也是開當天的票給我的，．．．（問：提示原
      審卷二十五頁，證明書這是你的簽名？何時寫的？）是我
      簽名，約一週之後左右，鄭俊通寫好要我簽名的，（法官
      問：證明書上何以寫三百三十萬元？）當時我沒有細看，
      也沒有這金額的借款，可能誤寫。」等語（見本院更(一)卷
      第一二五頁），足證該證明書係劉達彥、葉佐和事後應鄭
      俊通之請求而出具，所載內容與實際借款情形並不相同，
      自不足採為鄭俊通為被上訴人借款之證明。
    3.查，面額二百二十萬元之款項借用證上，借主欄中鄭俊通
      簽名下所寫之日期為十一月二十一日、被上訴人簽名下所
      寫之日期為十一月二十九日，被上訴人辯稱：「簽借據當
      時借據上只有金額，但沒有日期及金主姓名。」等語（見
      原審卷第二四頁），上訴人亦自承：「當時借用證上的日
      期及金主是空白的。」等語（見本院更(一)卷第一七三頁）
      ，足證被上訴人在款項借用證上簽名時，鄭俊通尚未向他
      人借款，才會將款項借用證上之日期及金主欄空白，待日
      後借款時再填寫。被上訴人在八十三年十一月二十九日簽
      名時，借款日期及金額既均為空白，則上訴人鄭俊通向外
      借款之時間應在八十三年十一月二十九日之後，應堪以認
      定。惟鄭俊通陳稱是在八十三年十一月二十一日借三百萬
      元，同年月二十四日借二百萬元等語（見原審卷第四六頁
      ），均在被上訴人八十三年十一月二十九日簽名於款項借
      用證上之前，則上訴人鄭俊通所指之三百萬元、二百萬元
      之借款是否均為本件之借款，即屬可疑。況上訴人於起訴
      狀所附之面額二百六十萬元之款項借用證上所載之金主為
      「劉達彥」（見原審卷第九頁），而原證四號之合夥工程
      帳冊所附之面額二百六十萬元之款項借用證上所載之金主
      則為「劉達彥、葉佐和」（見原審卷第四七頁，外放證物
      第七十四頁），上訴人於訴訟中前後所提出之款項借用證
      上所載之金主既有不同，益加可證鄭俊通自己亦無法確知
      究係以向何人借得之款項作為本件之借款，則縱使鄭俊通
      曾向證人劉達彥、葉佐和借款屬實，亦不得遽認為即為本
      件之借款。
    4.合夥工程帳冊雖有「八十三年十一月二十一日股東外借入
      資金收入二百二十萬元；八十三年十二月二日股東外借資
      金收入二百六十萬元」之記載，惟證人李素真（即原任職
      被上訴人任擔任負責人之金鼎營造有限公司之會計）證稱
      ：「該帳冊前面自第四頁至二十三頁是我製作的，．．．
      （問：你依何憑證製作該帳冊？）這工程款項都由通成公
      司經手，故只能憑鄭俊通所寫好的進出資料明細表來製作
      帳冊，（問：鄭俊通交給你的明細表，有無附上傳票及單
      據等憑證？）都沒有，我只是照抄而已，（問：你寫完帳
      冊之後，交給何人？）因後來呂總（指甲○○）太忙無
      法管這工程要交還給鄭俊通，鄭俊通就要我重新謄寫過後
      交還給鄭俊通，這些重新騰寫的資料及之前的資料，呂總
      都沒有看過，當時公司只有我一人，呂總在外面工地跑，
      這些資料只有鄭俊通交給我做，我個人認為只是照抄也不
      會有錯，故沒有交給呂總看，．．．（問：你做帳是否要
      有憑證如單據等始可製作？）該件工程收入、支出款項、
      單據都在通成公司，我並未經手任何款項，故無單據、憑
      證，（問：鄭俊通交給你時，你有無向他要憑證？）我當
      時覺得沒有什麼問題，因這工程是轉包給賈先生施作的，
      應該不會有問題，因我也不經手金錢，（問：這帳冊與原
      稿是否相同？）平常所寫的整理好，鄭俊通要接手時，要
      求我重抄，原來有些部分我有寫備註，但他要求我刪掉，
      其他大致都一樣，原稿沒有留存，與原稿大致一樣，（問
      ：你有無固定與通成公司的人聯絡查問帳目問題？）通成
      公司把收支的紀錄傳真給我，我接收到傳真就做帳，何人
      傳真不記得，若我有看不懂的數字才打電話問通成公司的
      會計人員，該會計人員何姓名不記得。」等語（見本院更
      (一)卷第一五八至一五九頁）。而鄭俊通為通成公司之負責
      人，系爭工程是以通成公司名義承攬，則系爭工程款項自
      應由通成公司經手，再觀之該帳冊中並無任何會計憑證、
      傳票、單據之記載，而帳冊中有關本件借款之記載，與款
      項借用證上所載之日期並不相同，與通成公司銀行帳戶內
      存入款項之日期、金額，證人劉達彥、葉佐和所證述借款
      之日期、金額等均不相同，又無清償借款之記載，故證人
      李素真所證「這工程款項都由通成公司經手，故只能憑鄭
      俊通所寫好的進出資料明細表來製作帳冊，其未經手任何
      款項，故無單據、憑證。」等語，與事實相符，應可採信
      。是以系爭帳冊既係依鄭俊通之指示而製作，而非依會計
      憑證製作，自不得單憑帳冊內有借款之記載，即據為鄭俊
      通有為本件借款之證明。
    5.依上訴人所提出之清償證明書所載，鄭俊通於八十四年二
      月二十四日清償借款一百五十萬元、八十四年三月二十一
      日清償借款三百三十萬元，故鄭俊通至遲在八十四年三月
      二十一日即已將本件全部清償完畢。惟上訴人所提出之帳
      冊內，自八十四年一月至八十七年二月二十八日，每月均
      列載一筆「外借4,800,000利息106,400」之支出（鄭俊通
      於起訴前提供予被上訴人之帳冊則記載「劉處長利息106,
      400」，見原審卷第三三至四十頁、六一頁，上訴人又始
      終無法提出帳冊原本，顯見上訴人所提出之帳冊內容確有
      塗改不實之處），顯又就已全部清償完畢之借款，繼續支
      付利息長達三年之久，故清償證明書與帳冊所載內容顯有
      矛盾，上訴人以內容矛盾之清償證明書及帳冊，主張有為
      本件之借款云云，自不足採信。
    6.綜上，上訴人所提出之款項借用證、證明書、帳冊所載之
      借款及清償之日期、金額均不相同，又與證人劉達彥、葉
      佐和所證述借款之日期、金額不相同，故均不足為鄭俊通
      有為本件借款之證明。
  (四)按「當事人主張有利於己之事實者，就其事實有舉證之責任
    。」民事訴訟法第二百七十七條定有明文。上訴人鄭俊通主
    張其受被上訴人及劉世源委任而向證人劉達彥、葉佐和借款
    四百八十萬元，充作合夥資金，其並已代為清償完畢，依民
    法第五百四十六條第一項規定，委任人即被上訴人應按出資
    比例償還其一百九十二萬元，自應就此有利於己之事實，負
    舉證之責任。又當事人主張之事實，經他造於準備書狀內或
    言詞辯論時或在受命法官、受託法官前自認者，無庸舉證，
    民事訴訟法第二百七十九條定有明文，另當事人於訴訟上所
    為之自認，於辯論主義所行之範圍內有拘束法院之效力，法
    院自應認當事人自認之事實為真，以之為裁判之基礎（參照
    最高法院二十六年上字第八○五號判例意旨）。查被上訴人
    已自認上訴人有向劉達彥借款一百萬元之事實，此有被上訴
    人於九十年三月二十八日提呈原第一審答辯狀(一)在卷可稽（
    見原審卷第二九頁、本院更(一)卷第一○九頁），對於該自認
    之事實，法院不得為相反之認定，故上訴人鄭俊通有向劉達
    彥借款一百萬元之事實，應堪以認定。至於上訴人鄭俊通所
    主張之其餘借款三百八十萬元，其所提出之款項借用證、證
    明書、帳冊等證據及證人劉達彥、葉佐和之證言，均不足證
    明上訴人鄭俊通所借之款，是用以充作兩造及劉世源之合夥
    資金，已如前述，再參以上訴人自承：「錢是我借給被上訴
    人的，我是金主。」等語（見原審卷第七十頁），亦與其所
    提出之前述證據及其所主張受委任向外借款之情形不符。上
    訴人既未就鄭俊通向證人劉達彥、葉佐和借款三百八十萬元
    並用以充作兩造及劉世源之合夥資金之有利於己之事實，舉
    證證明，其此部分之主張，自無足採信。
四、末查上訴人鄭俊通向劉達彥向借款之一百萬元，已經鄭俊通
    清償之事實，業據證人劉達彥結證屬實（見本院更(一)卷第一
    三八頁）被上訴人雖辯稱款項借用證上記載「附註：還款來
    源由台一線１３７Ｋ＋１２５至１３７Ｋ＋５６０鐵路地下
    道估驗款償還。不足部分由按投資比例分擔。」而自借款之
    八十三年十一月二十四日起至八十四年三月七日之工程款收
    入共六百多萬元（見帳冊第二十至三十頁），足以清償借款
    ，無須鄭俊通代償云云，惟查系爭借款是用以作為系爭工程
    之週轉金，為兩造所不爭執，故估驗款應先支付系爭工程之
    支出，再用以償還系爭借款，而依帳冊所載，系爭工程於八
    十三年底移交鄭俊通負責時，虧損高達一千三百餘萬元，顯
    見工程收入不足支付工程支出，自無餘額償還系爭借款。被
    上訴人既未舉證證明系爭工程之支出小於估驗款之收入，徒
    以估驗款之收入足以清償借款，辯稱鄭俊通無須代償借款云
    云，自無可採。系爭借款一百萬元既經鄭俊通代為清償，則
    依兩造之約定，被上訴人應按投資比例即百分之四十分擔之
    ，即被上訴人應分擔四十萬元。
五、綜上所述，上訴人主張鄭俊通受被上訴人委任向訴外人劉達
    彥借款一百萬元，充做合夥資金，並由鄭俊通先行清償，依
    約定，被上訴人應按出資比例分擔四十萬元，為可採，從而
    ，上訴人依民法第三百十二條，及第五百四十六條第一項規
    定請求被上訴人給付上訴人四十萬元及自八十七年十一月十
    七日起至清償日止，按週年利率百分之五計算之利息。為有
    理由，應予准許。上訴人逾此部分之請求為無理由，應予駁
    回，其假執行之聲請亦失所附麗，應併予駁回。原審就上
    開應准許部分，為上訴人敗訴之判決，尚有未洽，上訴意旨
    求予廢棄改判，為有理由，爰由本院予以廢棄改判如主文第
    二項所示。至於上訴人之請求不應准許部分，原判決為上訴
    人敗訴之判決，並駁回其假執行之聲請，經核於法並無不合
    ，上訴意旨求予廢棄改判，為無理由，應駁回其上訴。又上
    訴人勝訴部分，兩造雖分別陳明願供擔保為准、免假執行之
    宣告，然此部分金額未逾一百五十萬元，不得上訴第三審，
    一經本院宣判，即告確定，自毋庸為假執行之宣告。上訴人
    此部分假執行之聲請，為無理由，應予駁回。原審駁回上訴
    人此部分假執行之聲請，理由雖與本院認定不同，結論並無
    二致，仍應予以維持。（主文已包含於其餘上訴駁回內，不
    另諭知）
六、本件事證明確，兩造所提其他攻擊防禦方法，經審酌對於判
    決結果，不生影響，不另一一論述，附為說明。
七、據上論結，本件上訴為一部有理由，一部無理由，爰判決如
    主文。
中　　華　　民　　國　　94　　年　　3 　　月　　9 　　日
    　　　　　　　民事第十三庭審判長法　官  張宗權
　　　　　　　　　　　　　　        法　官  陳忠行
　　　　　　　　　　　　　　        法　官  蕭艿菁
正本係照原本作成。
被上訴人不得上訴。
上訴人如不服本判決，應於收受送達後二十日內向本院提出上訴
書狀，其未表明上訴理由者，應於提出上訴後二十日內向本院補
提理由書狀（均須按他造當事人之人數附繕本）上訴時應提出委
任律師或具有律師資格之人之委任狀；委任有律師資格者，另應
附具律師資格證書及釋明委任人與受任人有民事訴訟法第四百六
十六條之一第一項但書或第二項（詳附註）所定關係之釋明文書
影本。
中　　華　　民　　國　　94　　年　　3 　　月　　9 　　日
                                    書記官  尤峰惠
附註：
民事訴訟法第四百六十六條之一（第一項、第二項）：
對於第二審判決上訴，上訴人應委任律師為訴訟代理人。但上訴
人或其他法定代理人具有律師資格者，不在此限。
上訴人之配偶、三親等內之血親、二親等內之姻親，或上訴人為
法人、中央或地方機關時，其所屬專任人員具有律師資格並經法
院認為適當者，亦得為第三審訴訟代理人。
